臺灣高等法院高雄分院民事判決
111年度家上易字第10號
上  訴  人  陳玉函  
訴訟代理人  陳富勇律師（法扶律師）
被上訴人    梁大宗  
上列當事人間請求夫妻剩餘財產分配事件，上訴人對於中華民國
111年1月20日臺灣屏東地方法院111年度家財訴字第2號第一審判
決提起上訴，本院於111年8月17日言詞辯論終結，判決如下：
    主  文
原判決關於駁回上訴人後開第二項之訴，及訴訟費用（除確定部
分外）之裁判均廢棄。
上開廢棄部分，被上訴人應再給付上訴人新臺幣玖拾陸萬零伍佰
肆拾陸元及自民國一一０年十二月二十一日起至清償日止，按年
息百分之五計算之利息。
第一（除確定部分外）、二審訴訟費用由被上訴人負擔。
    事實及理由
一、被上訴人經合法通知，未於言詞辯論期日到場，核無民事訴
    訟法第386條各款所列情形，爰依上訴人之聲請，由其一造
    辯論而為判決。
二、上訴人主張：兩造於民國86年9月7日結婚，並未約定夫妻財
    產制，然兩造夫妻感情不睦，上訴人於109年2月10日與3名
    子女在外租屋生活，兩人自此分居，嗣上訴人於110年2月5 
    日訴請離婚，兩造並於110年12月20日和解離婚，婚姻關係
    解消，法定財產制關係消滅，上訴人即得請求夫妻剩餘財產
    分配。上訴人婚後專心操持家務，奉獻家庭，並無婚後財產
    ；被上訴人則擔任公職，於109年7月2日退休，領有公保養
    老給付新臺幣（下同）106萬786元以及退撫給付（一次退）
    261萬4,800元，合計367萬5,586元。詎被上訴人竟於短期間
    內以提款卡密集多次提領其帳戶內現金，並於109年7 月27
    日1次提領200萬元，致帳戶存款所剩無幾，佐以被上訴人拒
    絕給付生活費，並屢以不堪之詞或穢語稱呼上訴人，主觀上
    顯然惡意為減少剩餘財產分配，刻意提領帳戶內現金脫產，
    故上述退撫給付261萬4,800元扣除被上訴人曾經授權上訴人
    提領之17萬元，即244萬4,800元應追加計算為被上訴人之婚
    後財產，則被上訴人於110年2月5日分配基準日之婚後財產
    總計352萬2,953元，上訴人於本件僅請求分配150萬元，應
    有理由。為此依民法第1030條之1第1項規定，請求被上訴人
    如數給付等語，並於原審聲明：㈠被上訴人應給付上訴人150
    萬元，及自起訴狀繕本送達翌日起至清償日止，按年息5％計
    算之利息。㈡准提出財團法人法律扶助基金會屏東分會之保
    證書以供擔保宣告假執行。
三、被上訴人則以：被上訴人之父母於兩造分居後相繼逝世，被
    上訴人自己亦住院治療，相關開銷花費龐大，婚後財產毋須
    追加計算，實際上亦無錢可以分配等語為辯。
四、原審判決被上訴人應給付上訴人539,454元，及自110年12月
    21日起至清償日止，按週年利率5％計算之利息，並駁回上訴
    人其餘之訴。上訴人不服，提起上訴，上訴聲明：㈠原判決
    駁回上訴人後開請求部分廢棄。㈡被上訴人應再給付上訴人9
    60,546元，及自110年12月21日起至清償日止，按週年利率5
    ％計算之利息。被上訴人答辯聲明：上訴駁回（被上訴人就
    其敗訴部分未據上訴，已告確定）。
五、兩造不爭執事項：
  ㈠兩造於86年9月7日結婚，並未約定夫妻財產制，上訴人於11 
    0年2月5日起訴離婚，兩造於110年12月20日和解離婚。
  ㈡110年2月5日被上訴人的婚後財產於其郵局帳戶之存款金額為
    7萬0,881元、臺灣銀行（帳號000000000000，下稱台銀932
    號）之帳戶金額為755元、臺灣銀行（帳號000000000000，
    下稱台銀886號）之帳戶金額為99萬8,323元、臺灣銀行（帳
    號000000000000，下稱台銀592號）之帳戶金額為8,949元。
  ㈢110年2月5日上訴人並沒有婚後財產。 
　㈣上訴人於109年7月2日退休，領有公保給付1,060,786元、退
    撫給付2,614,800元，合計3,675,586元。　
六、本院論斷：
  ㈠按夫或妻為減少他方對於剩餘財產之分配，而於法定財產制 
    關係消滅前5 年內處分其婚後財產者，應將該財產追加計算
     ，視為現存之婚後財產，民法第1030條之3第1項定有明文
    。 依上開規定，夫或妻於法定財產制關係消滅前5 年內處
    分婚 後財產，須主觀上有為減少他方對於剩餘財產之分配
    之意思 ，始得將該被處分之財產列為婚後財產，且按諸民
    事訴訟法 第277條規定，應由主張夫或妻之他方為減少己方
    對於剩餘財產分配而故為處分者，就其事實負舉證之責（最
    高法院110年度台上字第1097號判決意旨參照）。
  ㈡上訴人主張被上訴人於退休後即密集提領其帳戶內之現金，
    將退撫給付中244萬4,800元提領一空，顯係惡意為減少剩餘
    財產分配所為等語，被上訴人則辯稱因其本人住院須支付醫
    藥費，其父母相繼過世，亦須支出醫藥費及喪葬費，且家中
    修繕所需，故需大筆款項云云。經查：
　　⒈證人即兩造之女陳宥婕於原審證稱從小到大兩造一直頻繁
      爭吵，被上訴人只要喝酒就會吵架，被上訴人幾乎每天都
      喝酒，108年間被上訴人因酒精戒斷到寶健醫院住院，及
      因勒戒到迦勒及佑青醫院，都是由上訴人照顧，該段期間
      上訴人幾乎天天去醫院，上訴人與其兄妹3人搬離家後，
      弟弟梁家威之生活費、註冊費及學費均係由其姊妹2人負
      擔，被上訴人並未給付，亦未去看過梁家威等語在卷（見
      原審家親聲字卷第133至134頁），以證人陳宥婕為兩造之
      女，應無故意偏袒任一造之可能，所述應可採信。又參以
      卷附被上訴人與子女間之Line對話內容，被上訴人於子女
      向其請求支應生活費時，被上訴人動輒以「哭窮？別拿小
      孩當擋箭牌，馬上就去登記撤銷，不敢？？賤貨拿不到任
      何東西」、「叫牠滾，沒錢」、「匯錢？我說過什麼？叫
      你媽出啊，回家才是唯一的出路」等語（見原審家親聲字
      卷第43至44頁），足見被上訴人自兩造109年2月分居後，
      並未負擔梁家威之生活費及學費，且多次拒絕提供上訴人
      及子女生活費，應屬明確；且依上開對話用詞，益徵被上
      訴人對上訴人充滿敵意，並已揚言不讓上訴人取得任何財
      物，則上訴人主張被上訴人主觀上有惡意減少剩餘財產分
      配之意圖，確非無憑。　　
　　⒉被上訴人固以其本人之醫藥費、父母之醫藥費喪葬費及家
      中修繕，均需支出重大款項云云，茲就其帳戶處分情形，
      析述如下：
　　　⑴郵局帳戶、台銀886帳戶、台銀592帳戶部分　　
　　　 被上訴人台銀592帳戶於109年1月4日存入8,949元後，該
       帳戶均無任何款項進出（見原審家親聲字卷第177頁）；
       而被上訴人之郵局帳戶，於其109年7月2日退休時，結存
       金額為0元，迨110年2月5日上訴人起訴離婚時，結存金
       額則為7萬0,881元；其台銀886帳戶於109年7月2日撥入
       公保給付106萬0,786元後，迄於110年2月5日之結存餘額
       為99萬8,323元等節，分別有客戶歷史交易清單（見原審
       家親聲字卷第165頁）、存摺存款歷史明細查詢足稽（見
       原審家親聲字卷第173至174頁），經核被上訴人之郵局
       、台銀886號帳戶自被上訴人退休後至上訴人訴請離婚期
       間，結存金額分別增加7萬0,881元、減少6萬2,463元，
       尚屬日常收支之合理範圍，應認此3帳戶並無何異常處分
       之情。
　　  ⑵台銀932帳戶部分
　　    被上訴人自退休受領退撫金261萬4,800元後，即開始密
        集以提款機提領此帳戶內之款項，除其中上訴人自陳由
        其提領之17萬元部分外，每次提款金額為2萬元、3萬元
        不等，其間復曾於109年7月27日直接一次提領200萬元
        ，截至同年8月10日，該帳戶餘額僅剩4,686元，其後雖
        有訴外人潘翔芸於同年8月17日匯入35萬元，然被上訴
        人旋再自同年8月19日起至9月2日止密集提領現金，致
        僅餘8,592元，嗣於110年1月7日再次提領8,005元，致
        帳戶內僅餘755元等情，有存摺存款歷史明細查詢可佐
        （見原審家親聲字卷第169至171頁），上訴人於一個月
        之期間內即將高達2,614,800元之退撫金提領殆盡，其
        後雖另有35萬元之匯款入帳，仍迅速於半個月內提領一
        空，確與常情有違，實有可疑。又被上訴人就其上開異
        常之密集提領行為及款項用途，非但未曾提出任何單據
        ，且始終未為具體之說明，另佐以前揭被上訴人對上訴
        人之惡意，堪認其就所領退撫金中之244萬4,800元（即
        261萬4,800元扣除上訴人領取之17萬元部分），確係為
        減少上訴人對於剩餘財產之分配，而於法定財產至關係
        消滅前5年內故意處分之行為，則上訴人依民法第1030
        條之3第1項，請求將此部分金額244萬4,800元追加列入
        被上訴人之婚後財產，即屬有據。　
　㈢按法定財產制關係消滅時，夫或妻現存之婚後財產，扣除婚 
    姻關係存續中所負債務後，如有剩餘，其雙方剩餘財產之差
     額，應平均分配；夫妻現存之婚後財產，其價值計算以法
    定 財產制關係消滅時為準。但夫妻因判決而離婚者，以起
    訴時 為準，民法第1030條之1第1項前段、第1030條之4 第1
     項 設有明文。又夫妻於離婚訴訟繫屬中達成和解（或調解
    ）離 婚，基於夫妻一旦提起離婚之訴，其婚姻基礎既已動
    搖，自 難期待一方對於他方財產之增加再事協力、貢獻之
    同一法理 ，應類推適用同條但書因判決而離婚之規定，以
    離婚訴訟起 訴時計算婚後財產之價值（臺灣高等法院暨所
    屬法院103年法律座談會民事類提案第8號研討結果），故本
    件應以上訴人起訴離婚時即110年2月5日為計算兩造婚後財
    產之基準時點。又被上訴人之婚後財產，除前揭郵局、台銀
    932號、886號、592號帳戶之餘額外，應再加計244萬4,800
    元，合計352萬3,708元（2,444,800元＋70,881元＋755元＋998
    ,323 ＋8,949元 ＝3,523,708元）；而上訴人並無婚後財產亦
    如前述，則雙方剩餘財產差額應為176萬1,854元（3,523,70
    8元/2＝1,761,854元），上訴人僅請求其中150萬元，自屬有
    據，應予准許。
七、綜上所述，上訴人依民法第1030條之1第1項規定，請求上訴
    人給付剩餘財產差額150萬元，及自離婚翌日即110年12月21
    日起至清償日止，按週年利率5％計算之利息，為有理由，應
    予准許。準此，除原判決已命被上訴人給付53萬9,454元本
    息，並為准免假執行之宣告外，上訴人請求被上訴人再給付
    96萬0,546元本息部分亦有理由，應予准許，原審就此部分
    為上訴人敗訴之判決，尚有未洽，上訴人指摘原判決此部分
    不當，求予廢棄改判，為有理由，爰將原判決此部分廢棄，
    改判如主文第2項所示。又本判決所命給付，被上訴人不得
    上訴第三審，原判決駁回上訴人假執行聲請之理由雖有不同
    ，但結論並無二致，仍應予維持。
八、本件事證已明，兩造其餘攻擊防禦方法及所提證據，均不足
    影響本判決結果，爰不逐一論列，附此敘明。
九、據上論結，本件上訴為有理由，判決如主文。　　
中　　華　　民　　國　　111 　年　　9 　　月　　14　　日
                      家事法庭
                        審判長法  官 蘇姿月
　　　　　　　　　　　　　    法  官 郭宜芳
                              法  官 謝雨真
以上正本證明與原本無異。
本件不得上訴。　　　　　　　　　　　　　　　　　　　
中　　華　　民　　國　　111 　年　　9 　　月　　14　　日
                              書記官 葉淑華